【裁判字號】    98,上易,339
【裁判日期】    990427
【裁判案由】    返還股金
【裁判全文】
臺灣高等法院高雄分院民事判決         98年度上易字第339號
上  訴  人  中南汽車客運股份有限公司
法定代理人  乙○○
訴訟代理人  黃振銘律師
被上訴人    甲○○
                        室
上列當事人間因請求返還股金等事件，對於民國98年10月13日臺
灣高雄地方法院98年度訴字第1218號第一審判決提起上訴，本院
於99年4 月13日辯論終結，茲判決如下：
    主  文
上訴駁回。
第二審訴訟費用由上訴人負擔。
    事 實 及 理 由
一、被上訴人起訴主張：兩造於民國93年8 月23日簽訂特別股認
    股權證契約書（下稱系爭契約），由伊向上訴人認購特別股
    100 股，每股1 萬元，並約定認股滿1 年可申請退股。伊已
    於同日將股款100 萬元匯至上訴人帳戶，經上訴人交付特別
    股股票5 紙。嗣伊於98年3 月12日以存證信函向上訴人申請
    退股，上訴人應依約返還退股金100 萬元。如認伊所認購之
    特別股不符合公司法規定之發行程序，非上訴人合法發行之
    特別股，致系爭契約未合法生效，則上訴人收受伊之100 萬
    元匯款，並無法律上原因而受利益，致伊因此受有損害，亦
    應返還所受領之不當得利。爰依系爭契約及不當得利之法律
    關係，請求擇一判命上訴人給付伊100 萬元，及自起訴狀繕
    本送達翌日，即98年4 月30日起至清償日止，按年息百分之
    5 計算之法定遲延利息。
二、上訴人則以：被上訴人主張認購之股份，並非伊依公司法相
    關規定所發行之特別股，係訴外人即伊前任董事長陳天寶個
    人擅自向被上訴人招募，對伊不生效力，被上訴人不得依系
    爭契約申請退股並請求伊返還退股金；縱被上訴人得請求返
    還退股金，亦應按退股時伊公司股份之淨值計算之。再者，
    被上訴人匯款100 萬元至伊帳戶內，係基於其與陳天寶之約
    定，非無法律上之原因，且該帳戶均供陳天寶個人作為匯入
    無效認股契約股金之用，匯入款項則供陳天寶私人支配運用
    ，非用於公司營運，上開100 萬元匯入後，亦於當日即匯往
    黃瑪莉及信泰遊覽汽車有限公司，故伊未因被上訴人匯入系
    爭100 萬元而受有利益等語，資為抗辯。
三、原審判決上訴人應給付被上訴人100 萬元本息。上訴人聲明
    不服，求為判決：(一)原判決廢棄，(二)被上訴人在第一審之訴
    駁回；被上訴人則求為判決：上訴駁回。
四、兩造不爭執及爭執事項：
  (一)兩造就下列事項並不爭執，堪認為真實：
  1.被上訴人於93年8 月23日匯款100 萬元至上訴人之帳戶內。
  2.被上訴人於98年3 月12日以存證信函向上訴人為退股及贖回
    入股金之意思表示，上訴人於翌日收受存證信函。
  3.上訴人公司登記之股份總數，均已發行完畢，迄未經股東會
    決議增資、變更章程，亦未經董事會決議發行新股。
  (二)兩造爭執事項為：
  1.系爭契約之效力為何？被上訴人是否得據以請求上訴人返還
    退股金100 萬元？
  2.被上訴人依不當得利之法律關係，請求上訴人返還上開100
    萬元匯款，是否有理由？
五、茲就兩造爭執事項，判斷如下：
  (一)系爭契約之效力為何？被上訴人是否得據以請求上訴人返還
    退股金100 萬元？
  1.按股份有限公司增資發行新股，依公司法第277 條、第278
    條、第266 條第2 項規定，須先經股東會特別決議變更章程
    ，並經董事會特別決議後，始可為之。由此等規定之趣旨觀
    之，股份有限公司未完成增資發行新股之手續前，不得對外
    募股（最高法院83年度台上字第1674號判決參照）。是以，
    公司董事未經完成增資發行新股之手續前，對外發行新股，
    因違反法令強行規定，應屬無效。
  2.被上訴人主張系爭契約係上訴人前任董事長陳天寶於93年8
    月23日代表上訴人與其簽署，應屬有效等語。經查，上訴人
    公司登記之股份總數，均已發行完畢，迄未經股東會決議增
    資、變更章程，亦未經董事會決議發行新股等情，為兩造所
    不爭執，並經調取上訴人公司登記案卷查閱無誤，堪認為真
    實。又陳天寶係代表上訴人向被上訴人招募特別股，有發放
    股票給認股者，惟未經公司股東會或董事會決議等情，亦經
    陳天寶證述明確（原審卷82至83頁）。則按之上開說明，上
    訴人該發行特別股之行為應屬無效；兩造間系爭契約以認購
    該無效發行之特別股為標的，自屬不能之給付，按之民法第
    246 條第1 項前段規定，亦屬無效契約，被上訴人自不得依
    無效之契約條款，請求上訴人返還退股款。
  (二)被上訴人依不當得利之法律關係，請求上訴人返還上開100
    萬元匯款，是否有理由？
  1.按無法律上之原因而受利益，致他人受損害者，應返還其利
    益；雖有法律上之原因，而其後已不存在者，亦同，民法第
    179 條定有明文。
  2.上訴人對於被上訴人於上述時間，匯入上訴人帳戶100 萬元
    認股股金，並不爭執，證人陳天寶亦稱：因公司財務有問題
    ，需要資金才拜託被上訴人出資，特別股認股權證契約書係
    真正，其上之公司及其個人之印章，亦為真正（原審卷第82
    頁）。及被上訴人提出之特別股認股權證契約書，其上業經
    上訴人公司股務主辦人、出納、會計、經理、總經理及董事
    長陳天寶等人用印，被上訴人匯款至上訴人帳戶後，並經公
    司股務主辦人張雪芳在契約上簽收，復有上訴人董事長陳天
    寶及另2 名董事簽署之上訴人名義之特別股股票5 張，面額
    計100 萬元可稽（原審卷4 至7 頁）。足認被上訴人主張係
    依系爭契約約定對上訴人匯入款項，非對陳天寶個人匯款等
    語屬實。
  3.上訴人另辯稱：系爭款項匯入上訴人帳戶後，當日即由陳天
    寶將資金匯給黃瑪莉及信泰遊覽汽車有限公司，故上訴人並
    未受有利益，且足以證明該上訴人帳戶係陳天寶個人借用等
    語，並提出該帳戶之客戶存款資料明細表及匯出匯款登記簿
    為證。惟據該明細表及登記簿所示，系爭帳戶於93年8 月23
    日匯出470 萬元予黃瑪莉及匯出332 萬4700元予信泰遊覽汽
    車有限公司，均係以上訴人名義匯款，非陳天寶個人名義之
    匯款，則上訴人此部分所辯，亦無足採。
  4.系爭契約因以不能之給付為標的而無效，已如上所述，則被
    上訴人匯款100 萬元，自屬無法律上之原因，並致上訴人因
    此受有利益、被上訴人則受有匯款100 萬元之損害。是被上
    訴人依上開不當得利之規定，請求上訴人返還所受領之100
    萬元，核屬有據。
六、綜上，被上訴人依據不當得利之法律關係，請求上訴人返還
    100 萬元，及自98年4 月30日起至清償日止，按年息百分之
    5 計算之法定遲延利息，為有理由，應予准許。是原審判命
    上訴人如數給付，於法並無不合。上訴意旨指摘原判決不當
    ，求予廢棄改判，為無理由，應予駁回其上訴。又本件事證
    已臻明確，兩造其餘攻擊、防禦，於終局判決不生影響，爰
    不予一一論述，附此敘明。
據上論結，本件上訴為無理由，依民事訴訟法第449 條第1 項、
第78條判決如主文。
中    華    民    國    99    年    4     月    27    日
                            民事第一庭
                                審判長法官  黃金石
                                法      官  林健彥
                                法      官  謝肅珍
以上正本證明與原本無異。
本件不得上訴。
中    華    民    國    99    年    4     月    27    日
                                書  記  官  馬蕙梅

司法院資訊處製作；財團法人民間司法改革基金會備份。
